---
title: "Microarray corteza entorrinal"
author: "Olga Reyes"
date: "`r Sys.Date()`"
output:
  prettydoc::html_pretty:
    theme: hpstr
    highlight: github
    toc: true
---

```{r setup, include=FALSE}
knitr::opts_chunk$set(echo = TRUE, message=FALSE, warning=FALSE, knitr.table.format = 'markdown')
options(max.print=50000)

```

# LECTURA DE DATOS ORIGINALES 

```{r}
# dir.create("results")

library(oligo)
celFiles <- list.celfiles("./data", full.names=TRUE)

library(Biobase)
targets <- read.AnnotatedDataFrame(file.path("./data","targets.csv"),header=TRUE, row.names = 1, sep = ";")

rawData <- read.celfiles (celFiles, phenoData=targets)

colnames(rawData)<-targets@data$ShortName
```

# VISUALIZACIÓN DE DATOS:

- Gráfico de densidad

```{r}
hist(rawData, main = "Gráfico de densidad", ylab= "Densidad", xlab="Log-densidad")
```

- Dendrograma

```{r}
distmeth <- c("euclidian")
distan<-dist(t(exprs(rawData)), method=distmeth)
treemeth <- c("average")
hc <- hclust(distan,treemeth)
plot (hc, hang=-1, main="Dendrograma jerárquico", ylab="Distancia", xlab="Muestras")
```

- PCA

```{r}
library(ggplot2)
library(ggrepel)
plotPCA3 <- function (datos, labels, factor, title, scale,colores, size = 1.5, glineas = 0.25) {
 data <- prcomp(t(datos),scale=scale)
 # plot adjustments
 dataDf <- data.frame(data$x)
 Group <- factor
 loads <- round(data$sdev^2/sum(data$sdev^2)*100,1)
 # main plot
 p1 <- ggplot(dataDf,aes(x=PC1, y=PC2)) +
   theme_classic() +
   geom_hline(yintercept = 0, color = "gray70") +
   geom_vline(xintercept = 0, color = "gray70") +
   geom_point(aes(color = Group), alpha = 0.55, size = 3) +
   coord_cartesian(xlim = c(min(data$x[,1])-5,max(data$x[,1])+5)) +
   scale_fill_discrete(name = "Group")
 # avoiding labels superposition
 p1 + geom_text_repel(aes(y = PC2 + 0.25, label = labels),segment.size = 0.25, size = size) + 
   labs(x = c(paste("PC1",loads[1],"%")),y=c(paste("PC2",loads[2],"%"))) +  
   ggtitle(paste("Análisis de componente principal: ",title,sep=" "))+ 
   theme(plot.title = element_text(hjust = 0.5)) +
   scale_color_manual(values=colores)
}

plotPCA3(exprs(rawData), labels = targets$ShortName, factor = targets$Group, 
          title="Datos crudos", scale = FALSE, size = 3, 
          colores = c("#b4bfda", "lightblue", "#9595ef", "#7887AB"))
```

- Diagrama de cajas 

```{r}
boxplot(rawData, cex.axis=0.5, las=2,  which="all", 
          col = c(rep("#b4bfda", 7), rep("lightblue", 7), rep("lavender", 7), rep("#7887AB", 6)),
          main="Distribución de valores de intensidad crudos")
```

# CONTROL DE CALIDAD DE LOS DATOS CRUDOS:


```{r,include=F, eval=T}
# instalación paquete bioconductor arrayQualityMetrics
library(arrayQualityMetrics)
arrayQualityMetrics(rawData, outdir=file.path("./results", "QCDir.Raw"), force=TRUE)
```

# NORMALIZACIÓN

```{r}
eset_rma <- rma (rawData)
```

# VISUALIZACIÓN DE DATOS NORMALIZADO

- Gráfico de densidad

```{r}
hist(eset_rma, main = "Gráfico de densidad", ylab= "Densidad", xlab="Log-densidad")
```

- PCA

```{r}
plotPCA3(exprs(eset_rma), labels = targets$ShortName, factor = targets$Group, 
          title="Datos normalizados", scale = FALSE, size = 3, 
          colores = c("#b4bfda", "lightblue", "#9595ef", "#7887AB"))
```

- Diagrama de cajas
```{r}
boxplot(eset_rma, cex.axis=0.5, las=2,  which="all", 
          col = c(rep("#b4bfda", 7), rep("lightblue", 7), rep("lavender", 7), rep("#7887AB", 7)),
          main="Distribución de valores de intensidad normalizados")
```

# CONTROL DE CALIDAD DE LOS DATOS NORMALIZADOS:

```{r, eval=T}
library(arrayQualityMetrics)
arrayQualityMetrics(eset_rma, outdir=file.path("./results", "QCDir.Norm"), force=TRUE)
```

# DETECCIÓN DE GENES MÁS VARIABLES

```{r}
sds <- apply (exprs(eset_rma), 1, sd)
sdsO<- sort(sds)
plot(1:length(sdsO), sdsO, main="Distribución de la variabilidad génica",
    xlab="Índice genético (de menos variable a más)", ylab="Desviación estándar", axes=FALSE)
abline(v=length(sds)*c(0.9,0.95))
abline(h=0.5, lty=3, col="#7887AB")
axis(2, at=seq(0, 4, by=0.5))
axis(1, at=seq(0, 60000, by=10000))

# Vertical lines represent 90% and 95% percentiles
```

# FILTRAJE NO ESPECÍFICO

```{r}
library (genefilter)
library (hgu133plus2.db)
annotation (eset_rma) <- 'hgu133plus2.db'
filtered <- nsFilter (eset_rma, require.entrez = TRUE, remove.dupEntrez = TRUE, var.filter = TRUE, var.func = IQR, var.cutoff=0.5,filterByQuantile = TRUE, feature.exclude = "^AFFX")

filtered$filter.log
eset_filtered <-filtered$eset
```


```{r resultado_filtraje}
# Num genes antes del filtraje
eset_rma
# Num genes despues del filtraje
eset_filtered
```

GUARDADO DATOS NORMALIZADOS

```{r guardado, eval=T}
# Guardado de los datos obtenidos hasta ahora.
write.csv(exprs(eset_rma), file="./results/normalized.Data.csv")
write.csv(exprs(eset_filtered), file="./results/normalized.Filtered.Data.csv")
save(eset_rma, eset_filtered, file="./results/normalized.Data.Rda")
```

# MATRIZ DE DISEÑO 

```{r}
library(limma)
if (!exists("eset_filtered")) load (file="./results/normalized.Data.Rda")
designMat<- model.matrix(~0+Group, pData(eset_filtered))
colnames(designMat) <- c("FEM.AD","FEM.CT","MALE.AD","MALE.CT")
designMat
```

# MATRIZ DE CONTRASTES

```{r comparaciones}
cont.matrix <- makeContrasts (FEMvsMALE.CT = FEM.CT-MALE.CT,
                              FEMvsMALE.AD = FEM.AD-MALE.AD, 
                              #INT = (FEM.CT-MALE.CT) - (FEM.AD-MALE.AD),          
                              levels=designMat)
cont.matrix
```

# SELECCIÓN DE GENES

```{r}
library(limma)
fit<-lmFit(eset_filtered, designMat)
fit.main<-contrasts.fit(fit, cont.matrix)
fit.main<-eBayes(fit.main)
```

```{r}
tab_FEMvsMALE.CT <- topTable (fit.main, number=nrow(fit.main), coef="FEMvsMALE.CT", adjust='fdr')
knitr::kable(head(tab_FEMvsMALE.CT),caption="Genes que cambian su expresión en ratones infectados según si son knock out para el gen MyD88 o no.", booktabs=TRUE, align='c')

tab_FEMvsMALE.AD <- topTable (fit.main, number=nrow(fit.main), coef="FEMvsMALE.AD", adjust='fdr')
knitr::kable(head(tab_FEMvsMALE.AD),caption="Genes que cambian su expresión en ratones no infectados según si son knock out para el gen MyD88 o no.", booktabs=TRUE, align='c')
```

```{r}
geneSymbols <- select(hgu133plus2.db, rownames(fit.main), c("SYMBOL"))
SYMBOLS<- geneSymbols$SYMBOL
volcanoplot(fit.main, coef="FEMvsMALE.CT", highlight=4, names=SYMBOLS, 
             main=paste("Genes expresados diferencialmente", colnames(cont.matrix)[1], sep="\n"), pch='.',adj=0.5)
abline(v=c(-1,1))

volcanoplot(fit.main, coef="FEMvsMALE.AD", highlight=4, names=SYMBOLS, 
             main=paste("Genes expresados diferencialmente", colnames(cont.matrix)[2], sep="\n"),pch='.',adj=0.5)
abline(v=c(-1,1))
```

# ANOTACIÓN

```{r}
annotatedTopTable <- function(topTab, anotPackage)
{topTab <- cbind(PROBEID=rownames(topTab), topTab)
myProbes <- rownames(topTab)
thePackage <- eval(parse(text = anotPackage))
geneAnots <- select(thePackage, myProbes, c("SYMBOL", "GENENAME", "ENTREZID"))
annotatedTopTab<- merge(x=geneAnots, y=topTab, by.x="PROBEID", by.y="PROBEID")
return(annotatedTopTab)
}

topAnnotated_FEMvsMALE.CT <- annotatedTopTable(tab_FEMvsMALE.CT,
anotPackage="hgu133plus2.db")
topAnnotated_FEMvsMALE.AD <- annotatedTopTable(tab_FEMvsMALE.AD,
anotPackage="hgu133plus2.db")

knitr::kable(head(topAnnotated_FEMvsMALE.CT[,-(3:4)]),caption="Anotación de los genes que cambian su expresión en ratones infectados.", booktabs=TRUE, align='c')

knitr::kable(head(topAnnotated_FEMvsMALE.AD[,-(3:4)]),caption="Anotación de los genes que cambian su expresión en ratones no infectados.", booktabs=TRUE, align='c')
```

GUARDADO DE TABLAS

```{r, eval=T}
write.csv(topAnnotated_FEMvsMALE.CT, file="./results/topAnnotated_FEMvsMALE.CT.csv")
write.csv(topAnnotated_FEMvsMALE.AD, file="./results/topAnnotated_FEMvsMALE.AD.csv")
#write.csv(topAnnotated_INT, file="./results/topAnnotated_INT.csv")
```

# COMPARACIÓN MÚLTIPLE

```{r}
res<-decideTests(fit.main, method="separate", adjust.method="fdr", p.value=0.1, lfc=1)

sum.res.rows<-apply(abs(res),1,sum)
res.selected<-res[sum.res.rows!=0,]

knitr::kable(summary(res),caption="Resumen de la comparación múltiple.", booktabs=TRUE, align='c')
```

```{r}
vennDiagram (res.selected[,1:2], cex=0.65,adj=0.5, cex.main=0.75, main="Genes en común entre las 3 comparaciones")
```

