---
title: "Análisis estadístico"
author: "Olga Reyes"
date: "`r Sys.Date()`"
output:
  prettydoc::html_pretty:
    theme: hpstr
    highlight: github
    toc: true
---

```{r setup, include=FALSE}
knitr::opts_chunk$set(echo = TRUE, message=FALSE, warning=FALSE, knitr.table.format = 'markdown')
options(max.print=100)
```

## Datos

```{r}
# Importación de datos 
clinic_data<- read.csv("./DC_finales.csv",header=T,sep=";",stringsAsFactors = T)
# Idea de la tabla de datos
knitr::kable(head(clinic_data))
# Variables seleccionadas
names(clinic_data)
```


```{r}
# tipo de variable
str(clinic_data) 

# NAs?
any(is.null(clinic_data))
any(is.na(clinic_data))
clinic_data <- na.omit(clinic_data)
any(is.na(clinic_data))

# Resumen
summary(clinic_data)

# Dimensiones de los datos
dim(clinic_data)
```

## Exploración general de los datos  

```{r}
# Proporción de hombres y mujeres
knitr::kable(table(clinic_data$PTGENDER))

# Individuo más grande
edad_max<-max(clinic_data$AGE)
edad_max_RID<-clinic_data$RID[clinic_data$AGE==edad_max]
knitr::kable(clinic_data[clinic_data$RID==edad_max_RID,])

# Individuo más pequeño
edad_min<-min(clinic_data$AGE)
edad_min_RID<-clinic_data$RID[clinic_data$AGE==edad_min]
knitr::kable(clinic_data[clinic_data$RID==edad_min_RID,])


# Media de edad de las mujeres del estudio 
edad_muj<-clinic_data$AGE[clinic_data$PTGENDER=="1"]
mean(edad_muj)

# Media de edad de los hombres del estudio 
edad_hom<-clinic_data$AGE[clinic_data$PTGENDER=="0"]
mean(edad_hom)


# Proporción de hombres y mujeres según la cantidad de alelos APOE4
prop_apoe4 <- table(clinic_data$PTGENDER,clinic_data$APOE4)
knitr::kable(prop_apoe4)


# Proporción de hombres y mujeres según el estado civil
prop_marry <- table(clinic_data$PTGENDER,clinic_data$PTMARRY)
knitr::kable(prop_marry)


# Media de años de educación de las mujeres del estudio 
educ_muj <- clinic_data$PTEDUCAT[clinic_data$PTGENDER=="1"]
mean(educ_muj)

# Media de años de educación de los hombres del estudio 
educ_hom<- clinic_data$PTEDUCAT[clinic_data$PTGENDER=="0"]
mean(educ_hom)


# cerebro mayor
WB_max<-max(clinic_data$WholeBrain_bl)
RID_WB_max<-clinic_data$RID[clinic_data$WholeBrain_bl==WB_max]
knitr::kable(clinic_data[clinic_data$RID==RID_WB_max,])

# cerebro menor 
WB_min<-min(clinic_data$WholeBrain_bl)
RID_WB_min<-clinic_data$RID[clinic_data$WholeBrain_bl==WB_min]
knitr::kable(clinic_data[clinic_data$RID==RID_WB_min,])

# Hipocampo mayor
Hip_max<-max(clinic_data$Hippocampus_bl)
RID_Hip_max<-clinic_data$RID[clinic_data$Hippocampus_bl==Hip_max]
knitr::kable(clinic_data[clinic_data$RID==RID_Hip_max,])

# Hipocampo menor
Hip_min<-min(clinic_data$Hippocampus_bl)
RID_Hip_min<-clinic_data$RID[clinic_data$Hippocampus_bl==Hip_min]
knitr::kable(clinic_data[clinic_data$RID==RID_Hip_min,])

#corteza mayor
cort_min<-min(clinic_data$Entorhinal_bl)
RID_cort_min<-clinic_data$RID[clinic_data$Entorhinal_bl==cort_min]
knitr::kable(clinic_data[clinic_data$RID==RID_cort_min,])

#corteza menor
cort_max<-max(clinic_data$Entorhinal_bl)
RID_cort_max<-clinic_data$RID[clinic_data$Entorhinal_bl==cort_max]
knitr::kable(clinic_data[clinic_data$RID==RID_cort_max,])
```

## Análisis descriptivo

```{r}
# Proporción de individuos de cada sexo 
freq_gen<-barplot (prop.table(table(clinic_data$PTGENDER)),  main="Frecuencia relativa de individuos", xlab="Género", ylab="Frecuencia relativa", names=c("Hombres","Mujeres"), col=c("#7887AB","#b4bfda"), ylim=c(0, 0.6))



# Edad
boxplot(AGE~PTGENDER,data=clinic_data, main="Edad (años)", xlab="Género", ylab="Edad", names=c("Hombres","Mujeres"), col=c("#7887AB","#b4bfda"))



# Educación 
boxplot(PTEDUCAT~PTGENDER, data=clinic_data, main="Educación (años)", xlab="Género", ylab="Años de educación", names=c("Hombres","Mujeres"), col=c("#7887AB","#b4bfda"))



# Frecuencia relativa de cada estado civil
civil<-table(clinic_data$PTMARRY)
civil<- prop.table(civil)
pie(civil, col = c("#b4bfda", "lightblue", "lavender", "#7887AB"), main="Frecuencia relativa de cada estado civil", labels=c("","","",""))
legend(x = "topright", legend = c( "Casado/a","Divorciado/a", "Nunca casado/a", "Viudo/a"), fill = c("#b4bfda", "lightblue", "lavender", "#7887AB"))



# Estado civil
barplot(prop_marry, col=c("#7887AB","#b4bfda"), xlab="Estado civil", ylab="Frecuencia", main= "Estado civil", beside=TRUE, names=c("Casado/a","Divorciado/a","Nunca casado/a", "Viudo/a"))
legend(x = "topright", legend = c("Hombres","Mujeres"), fill = c("#7887AB","#b4bfda"))



# Freq relativa de APOE4
apoe<-table(clinic_data$APOE4)
apoe<- prop.table(apoe)
pie(apoe, col = c("lavender", "#7887AB", "#b4bfda"), main="Frecuencia relativa de la cantidad de alelos APOE4", labels=c("","","",""))
legend(x = "topright", legend = c("0", "1", "2"), fill = c("lavender", "#7887AB", "#b4bfda"))


# APOE4
barplot(prop_apoe4, col=c("#7887AB","#b4bfda"), xlab="Número de alelos APOE4", ylab="Frecuencia", main= "Número de alelos APOE4", beside=TRUE)
legend(x = "topright", legend = c("Hombres","Mujeres"), fill = c("#7887AB","#b4bfda"))


# Tamaño cerebral 
boxplot(WholeBrain_bl~PTGENDER,data=clinic_data, main="Volumen cerebral", xlab="Género", ylab="Volumen cerebral (mm3)", names=c("Hombres","Mujeres"), col=c("#7887AB","#b4bfda"))

# Tamaño hipocampo
boxplot(Hippocampus_bl~PTGENDER,data=clinic_data, main="Volumen hipocampo", xlab="Género", ylab="Volumen hipocampo (mm3)", names=c("Hombres","Mujeres"), col=c("#7887AB","#b4bfda"))

# Tamaño ventrículos
boxplot(Ventricles_bl~PTGENDER,data=clinic_data, main="Volumen ventrículos", xlab="Género", ylab="Volumen ventrículos (mm3)", names=c("Hombres","Mujeres"), col=c("#7887AB","#b4bfda"))

# Tamaño cortex entorrinal
boxplot(Entorhinal_bl~PTGENDER,data=clinic_data, main="Volumen corteza entorrinal", xlab="Género", ylab="Volumen corteza entorrinal (mm3)", names=c("Hombres","Mujeres"), col=c("#7887AB","#b4bfda"))
```


## Análisis de regresión lineal simple

```{r}
library("Rcmdr")
scatterplot (AGE~Hippocampus_bl, regLine=T,smooth=F, boxplots=F,data=clinic_data, ylab="Edad (años)", xlab="Volumen de hipocampo (mm3)")
```


```{r}
knitr::kable(cor (clinic_data[,c("AGE","Hippocampus_bl")]))
```


```{r}
reg <- lm(Hippocampus_bl~AGE, clinic_data)
summary(reg)
```

## Análisis de regresión lineal múltiple

```{r}
cor(clinic_data[sapply(clinic_data,is.numeric)])
```


```{r}
regmu <- lm (clinic_data$Hippocampus_bl ~ clinic_data$RID+clinic_data$AGE+clinic_data$PTGENDER+clinic_data$PTEDUCAT+clinic_data$APOE4+clinic_data$Ventricles_bl+clinic_data$WholeBrain_bl+clinic_data$Entorhinal_bl+clinic_data$PTMARRY)
summary(regmu)
```



```{r}
step(regmu,direction="both",trace=1)
```


```{r}
regmufinal <- lm(formula = clinic_data$Hippocampus_bl ~ clinic_data$AGE + clinic_data$PTEDUCAT + 
     clinic_data$APOE4 + clinic_data$WholeBrain_bl + clinic_data$Entorhinal_bl)
summary(regmufinal)
```


____________________

## CONTRASTE - hipocampo


**1.independencia**


```{r}
anova_hip<-aov(clinic_data$Hippocampus_bl~clinic_data$PTGENDER ,data=clinic_data) 
plot(anova_hip$residuals, main="Independencia")
```
Como vemos, el supuesto de independencia se cumple. 

**2. Normalidad**

Como la muestra es superior a 50 observaciones se realizará un test de Kolmogorov-Smirnov.

```{r}
qqnorm(anova_hip$residuals) 
qqline(anova_hip$residuals)

ks.test(x = anova_hip$residuals,"pnorm", mean(anova_hip$residuals), sd(anova_hip$residuals))
```


```{r}
wilcox.test(x = clinic_data$PTGENDER, y = clinic_data$Hippocampus_bl, alternative = "two.sided", mu = 0,
            paired = FALSE, conf.int = 0.95)
```


## CONTRASTE - WholeBrain 


**1. Independencia**
```{r}
anova_brain<-aov(clinic_data$WholeBrain_bl~clinic_data$PTGENDER,data=clinic_data) 
plot(anova_brain$residuals, main="Independencia")
```

Se cumple independencia. 

**2.Normalidad**
```{r}
qqnorm(anova_brain$residuals) 
qqline(anova_brain$residuals)
```

```{r}
ks.test(x = anova_brain$residuals,"pnorm", mean(anova_brain$residuals), sd(anova_brain$residuals))
```

El p-valor es superior a 0,05, por lo que se acepta la normalidad de los datos. 

**3. Homocedasticidad**

```{r}
leveneTest(clinic_data$WholeBrain_bl,clinic_data$PTGENDER)
```

p-valor inferior a 0,05, por lo que no hay homocedasticidad.

t.test para varianzas separadas: 

```{r}
 t.test(clinic_data$WholeBrain_bl,clinic_data$PTGENDER,var.equal=F) 
```


## CONTRASTE - ventricles

**1. Independencia**
```{r}
anova_vent<-aov(clinic_data$Ventricles_bl~clinic_data$PTGENDER ,data=clinic_data) 
plot(anova_vent$residuals, main="Independencia")
```
Son independientes. 

**2. Normalidad**
```{r}
qqnorm(anova_vent$residuals) 
qqline(anova_vent$residuals)

ks.test(x = anova_vent$residuals,"pnorm", mean(anova_vent$residuals), sd(anova_vent$residuals))
```

Datos normales

**3. Homogeneidad**
```{r}
leveneTest(clinic_data$Ventricles_bl,clinic_data$PTGENDER)
```

p-valor inferior a 0,05, por lo que no hay homocedasticidad.

t.test para varianzas separadas:

```{r}
t.test(clinic_data$Ventricles_bl,clinic_data$PTGENDER,var.equal=F)
```

## CONTRASTE - CE

**1. Independencia**
```{r}
anova_ce<-aov(clinic_data$Entorhinal_bl~clinic_data$PTGENDER ,data=clinic_data) 
plot(anova_ce$residuals, main="Independencia")
```
Son independientes. 

**2. Normalidad**
```{r}
qqnorm(anova_ce$residuals) 
qqline(anova_ce$residuals)

ks.test(x = anova_ce$residuals,"pnorm", mean(anova_ce$residuals), sd(anova_ce$residuals))
```
Datos normales

**3. Homogeneidad**
```{r}
leveneTest(clinic_data$Entorhinal_bl,clinic_data$PTGENDER)
```


```{r}
t.test(clinic_data$Ventricles_bl,clinic_data$PTGENDER,var.equal=T)
```

