---
title: "Microarrau hipocampo"
author: "Olga Reyes"
date: "`r Sys.Date()`"
output:
  prettydoc::html_pretty:
    theme: hpstr
    highlight: github
    toc: true
---

```{r setup, include=FALSE}
knitr::opts_chunk$set(echo = TRUE, message=FALSE, warning=FALSE, knitr.table.format = 'markdown')
options(max.print=50000)

```

# LECTURA DE DATOS ORIGINALES

```{r}
# dir.create("results")

library(oligo)
celFiles <- list.celfiles("./data1", full.names=TRUE)

library(Biobase)
targets <- read.AnnotatedDataFrame(file.path("./data1","targets.csv"),header=TRUE, row.names = 1, sep = ";")

rawData <- read.celfiles (celFiles, phenoData=targets)

colnames(rawData)<-targets@data$ShortName
```

# VISUALIZACIÓN DE DATOS

- Gráfico de densidad

```{r}
hist(rawData, main = "Gráfico de densidad", ylab= "Densidad", xlab="Log-densidad")
```

- Dendrograma

```{r}
distmeth <- c("euclidian")
distan<-dist(t(exprs(rawData)), method=distmeth)
treemeth <- c("average")
hc <- hclust(distan,treemeth)
plot (hc, hang=-1, main="Dendrograma jerárquico", ylab="Distancia", xlab="Muestras")
```

- PCA 

```{r}
library(ggplot2)
library(ggrepel)
plotPCA3 <- function (datos, labels, factor, title, scale,colores, size = 1.5, glineas = 0.25) {
 data <- prcomp(t(datos),scale=scale)
 # plot adjustments
 dataDf <- data.frame(data$x)
 Group <- factor
 loads <- round(data$sdev^2/sum(data$sdev^2)*100,1)
 # main plot
 p1 <- ggplot(dataDf,aes(x=PC1, y=PC2)) +
   theme_classic() +
   geom_hline(yintercept = 0, color = "gray70") +
   geom_vline(xintercept = 0, color = "gray70") +
   geom_point(aes(color = Group), alpha = 0.55, size = 3) +
   coord_cartesian(xlim = c(min(data$x[,1])-5,max(data$x[,1])+5)) +
   scale_fill_discrete(name = "Group")
 # avoiding labels superposition
 p1 + geom_text_repel(aes(y = PC2 + 0.25, label = labels),segment.size = 0.25, size = size) + 
   labs(x = c(paste("PC1",loads[1],"%")),y=c(paste("PC2",loads[2],"%"))) +  
   ggtitle(paste("Análisis de componente principal: ",title,sep=" "))+ 
   theme(plot.title = element_text(hjust = 0.5)) +
   scale_color_manual(values=colores)
}

plotPCA3(exprs(rawData), labels = targets$ShortName, factor = targets$Group, 
          title="Datos crudos", scale = FALSE, size = 3, 
          colores = c("#b4bfda", "lightblue", "#9595ef", "#7887AB"))
```

- Diagrama de cajas 

```{r}
boxplot(rawData, cex.axis=0.5, las=2,  which="all", 
          col = c(rep("#b4bfda", 9), rep("lightblue", 9), rep("lavender", 9), rep("#7887AB", 9)),
          main="Distribución de valores de intensidad crudos")
```

# CONTROL DE CALIDAD DE LOS DATOS CRUDOS

```{r,include=F, eval=T}
# instalación paquete bioconductor arrayQualityMetrics
library(arrayQualityMetrics)
arrayQualityMetrics(rawData, outdir=file.path("./results", "QCDir.Raw"), force=TRUE)
```

# LECTURA DE MUESTRAS DEFINITIVAS

```{r}
celFiles <- list.celfiles("./data", full.names=TRUE)

targets <- read.AnnotatedDataFrame(file.path("./data","targets.csv"),header=TRUE, row.names = 1, sep = ";")

rawData <- read.celfiles (celFiles, phenoData=targets)

colnames(rawData)<-targets@data$ShortName
```

# NORMALIZACIÓN
```{r}
eset_rma <- rma (rawData)
```

# VISUALIZACIÓN DATOS NORMALIZADOS

- Gráfico de densidad

```{r}
hist(eset_rma, main = "Gráfico de densidad", ylab= "Densidad", xlab="Log-densidad")
```

- PCA

```{r}
plotPCA3(exprs(eset_rma), labels = targets$ShortName, factor = targets$Group, 
          title="Datos normalizados", scale = FALSE, size = 3, 
          colores = c("#b4bfda", "lightblue", "#9595ef", "#7887AB"))
```

- Diagrama de cajas

```{r}
boxplot(eset_rma, cex.axis=0.5, las=2,  which="all", 
          col = c(rep("#b4bfda", 9), rep("lightblue", 9), rep("lavender", 9), rep("#7887AB", 9)),
          main="Distribución de valores de intensidad normalizados")
```

# CONTROL DE CALIDAD DE LOS DATOS NORMALIZADOS

```{r, eval=T}
library(arrayQualityMetrics)
arrayQualityMetrics(eset_rma, outdir=file.path("./results", "QCDir.Norm"), force=TRUE)
```

# DETECCIÓN DE GENES MÁS VARIABLES

```{r}
sds <- apply (exprs(eset_rma), 1, sd)
sdsO<- sort(sds)
plot(1:length(sdsO), sdsO, main="Distribución de la variabilidad génica",
    xlab="Índice genético (de menos variable a más)", ylab="Desviación estándar", axes=FALSE)
abline(v=length(sds)*c(0.9,0.95))
abline(h=0.5, lty=3, col="#7887AB")
axis(2, at=seq(0, 4, by=0.5))
axis(1, at=seq(0, 60000, by=10000))

# Vertical lines represent 90% and 95% percentiles
```

# FILTRAJE NO ESPECÍFICO

```{r}
library (genefilter)
library (hgu133plus2.db)
annotation (eset_rma) <- 'hgu133plus2.db'
filtered <- nsFilter (eset_rma, require.entrez = TRUE, remove.dupEntrez = TRUE, var.filter = TRUE, var.func = IQR, var.cutoff=0.5,filterByQuantile = TRUE, feature.exclude = "^AFFX")

filtered$filter.log
eset_filtered <-filtered$eset
```


```{r resultado_filtraje}
# Num genes antes del filtraje
eset_rma
# Num genes despues del filtraje
eset_filtered
```

GUARDADO DATOS NORMALIZADOS

```{r guardado, eval=T}
# Guardado de los datos obtenidos hasta ahora.
write.csv(exprs(eset_rma), file="./results/normalized.Data.csv")
write.csv(exprs(eset_filtered), file="./results/normalized.Filtered.Data.csv")
save(eset_rma, eset_filtered, file="./results/normalized.Data.Rda")
```

# MATRIZ DE DISEÑO 

```{r}
library(limma)
if (!exists("eset_filtered")) load (file="./results/normalized.Data.Rda")
designMat<- model.matrix(~0+Group, pData(eset_filtered))
colnames(designMat) <- c("FEM.AD","FEM.CT","MALE.AD","MALE.CT")
designMat
```

# MATRIZ DE CONTRASTES

```{r comparaciones}
cont.matrix <- makeContrasts (FEMvsMALE.CT = FEM.CT-MALE.CT,
                              FEMvsMALE.AD = FEM.AD-MALE.AD, 
                              #INT = (FEM.CT-MALE.CT) - (FEM.AD-MALE.AD),          
                              levels=designMat)
cont.matrix
```

# SLECCIÓN DE GENES

```{r}
library(limma)
fit<-lmFit(eset_filtered, designMat)
fit.main<-contrasts.fit(fit, cont.matrix)
fit.main<-eBayes(fit.main)
```

```{r}
tab_FEMvsMALE.CT <- topTable (fit.main, number=nrow(fit.main), coef="FEMvsMALE.CT", adjust='fdr')
knitr::kable(head(tab_FEMvsMALE.CT),caption="Genes que cambian su expresión en pacientes control según su sexo.", booktabs=TRUE, align='c')

tab_FEMvsMALE.AD <- topTable (fit.main, number=nrow(fit.main), coef="FEMvsMALE.AD", adjust='fdr')
knitr::kable(head(tab_FEMvsMALE.AD),caption="Genes que cambian su expresión en pacientes con Alzheimer según su sexo", booktabs=TRUE, align='c')
```

- Volcano plots

```{r}
geneSymbols <- select(hgu133plus2.db, rownames(fit.main), c("SYMBOL"))
SYMBOLS<- geneSymbols$SYMBOL
volcanoplot(fit.main, coef="FEMvsMALE.CT", highlight=4, names=SYMBOLS, 
             main=paste("Genes expresados diferencialmente en pacientes control", colnames(cont.matrix)[1], sep="\n"), pch='.',adj=0.5)
abline(v=c(-1,1))

volcanoplot(fit.main, coef="FEMvsMALE.AD", highlight=5, names=SYMBOLS, 
             main=paste("Genes expresados diferencialmente en pacientes con Alzheimer", colnames(cont.matrix)[2], sep="\n"),pch='.',adj=0.5)
abline(v=c(-1,1))
```

# ANOTACIÓN

```{r}
annotatedTopTable <- function(topTab, anotPackage)
{topTab <- cbind(PROBEID=rownames(topTab), topTab)
myProbes <- rownames(topTab)
thePackage <- eval(parse(text = anotPackage))
geneAnots <- select(thePackage, myProbes, c("SYMBOL", "GENENAME", "ENTREZID"))
annotatedTopTab<- merge(x=geneAnots, y=topTab, by.x="PROBEID", by.y="PROBEID")
return(annotatedTopTab)
}

topAnnotated_FEMvsMALE.CT <- annotatedTopTable(tab_FEMvsMALE.CT,
anotPackage="hgu133plus2.db")
topAnnotated_FEMvsMALE.AD <- annotatedTopTable(tab_FEMvsMALE.AD,
anotPackage="hgu133plus2.db")

knitr::kable(head(topAnnotated_FEMvsMALE.CT[,-(3:4)]),caption="Anotación de los genes que cambian su expresión en individuos control.", booktabs=TRUE, align='c')

knitr::kable(head(topAnnotated_FEMvsMALE.AD[,-(3:4)]),caption="Anotación de los genes que cambian su expresión en individuos enfermos.", booktabs=TRUE, align='c')
```

GUARDADO DE TABLAS ANOTADAS

```{r, eval=T}
write.csv(topAnnotated_FEMvsMALE.CT, file="./results/topAnnotated_FEMvsMALE.CT.csv")
write.csv(topAnnotated_FEMvsMALE.AD, file="./results/topAnnotated_FEMvsMALE.AD.csv")
```

# COMPARACIÓN MÚLTIPLE

```{r}
res<-decideTests(fit.main, method="separate", adjust.method="fdr", p.value=0.05, lfc=1)

sum.res.rows<-apply(abs(res),1,sum)
res.selected<-res[sum.res.rows!=0,]

knitr::kable(summary(res),caption="Resumen de la comparación múltiple.", booktabs=TRUE, align='c')
```

- Diagrama de Venn

```{r}
vennDiagram (res.selected[,1:2], cex=0.65,adj=0.5, cex.main=0.75, main="Genes en común entre las 2 comparaciones")
```

# HEATMAP

```{r}
probeNames <- rownames(res.selected)
HMdata <- exprs(eset_filtered)[rownames(exprs(eset_filtered)) %in% probeNames,]
 
geneSymbols <- select(hgu133plus2.db, rownames(HMdata), c("SYMBOL"))
rownames(HMdata) <- geneSymbols$SYMBOL
```

- Guardado de datos del Heatmap

```{r guardado_heatmap,echo=T,eval=T}
write.csv(HMdata, file = file.path("./results/data4Heatmap.csv"))
```

```{r}
colorMap<- colorRampPalette(c("lightpink", "blue"))(n = 299)
library(gplots)
par(cex.main=0.75, cex=0.75)
heatmap.2(HMdata,
          main = "Genes diferencialmente expresados",
          col = colorMap,
          density.info = "histogram",
          ColSideColors = c(rep("#b4bfda",9),rep("lightblue",9), rep("lavender",8), rep("#7887AB",9)),
          scale = "row",
          tracecol = NULL,
          Rowv = FALSE)
```


# CLASIFICACIÓN Y AGRUPACIÓN 

```{r}
library(clusterProfiler)
library(enrichplot)
library(ReactomePA)

log1<-c(topAnnotated_FEMvsMALE.AD$logFC[abs(topAnnotated_FEMvsMALE.AD$adj.P.Val<0.05) & abs(topAnnotated_FEMvsMALE.AD$logFC<(-1))])
log2<-c(topAnnotated_FEMvsMALE.AD$logFC[abs(topAnnotated_FEMvsMALE.AD$adj.P.Val<0.05) &abs(topAnnotated_FEMvsMALE.AD$logFC>1)])

filt1<-c(topAnnotated_FEMvsMALE.AD$ENTREZ[abs(topAnnotated_FEMvsMALE.AD$adj.P.Val<0.05) & abs(topAnnotated_FEMvsMALE.AD$logFC<(-1))])
filt2<-c(topAnnotated_FEMvsMALE.AD$ENTREZ[abs(topAnnotated_FEMvsMALE.AD$adj.P.Val<0.05) &abs(topAnnotated_FEMvsMALE.AD$logFC>1)])

genelist2 <- c(log1,log2)
gene2 <- c(filt1,filt2)

## BP: Biological Process
ggo <- groupGO(gene     = gene2,
               OrgDb    = org.Hs.eg.db,
               ont      = "BP",
               level=3,
               readable = TRUE)
head(ggo)
barplot(ggo, showCategory=20)
```


# ANÁLISIS DE PATHWAYS

```{r}
genelist <- topAnnotated_FEMvsMALE.AD[,9]
names (genelist)<- as.character(topAnnotated_FEMvsMALE.AD[,4])
genelist <- sort (genelist, decreasing = T)
gene <- names(genelist)[abs(genelist)<0.05]
```

- KEGG

```{r}
kk <- enrichKEGG(gene         = gene,
                 universe=genelist,
                 organism     = 'hsa',
                 pvalueCutoff = 0.1)
head(kk)
kkx <- setReadable(kk, 'hgu133plus2.db', 'ENTREZID')
cnetplot(kkx, categorySize="pvalue", foldChange=genelist, node_label="all", cex_label_category=0.75,cex_label_gene=0.75)
```

- REACTOMEPA

```{r}
x <- enrichPathway(gene, universe=genelist, pvalueCutoff = 0.1, readable=TRUE)
barplot(x, showCategory=20)


cnetplot(x, categorySize="pvalue", foldChange=genelist, node_label="all", cex_label_category=0.75,cex_label_gene=0.75)

emapplot(pairwise_termsim(x), cex_label_category=0.75)
```


# LISTADO FINAL DE LOS 5 GENES MÁS REPRESENTATIVOS 

```{r}
dge1<-(topAnnotated_FEMvsMALE.AD[abs(topAnnotated_FEMvsMALE.AD$adj.P.Val<0.05) & abs(topAnnotated_FEMvsMALE.AD$logFC<(-1)),])
dge2<-(topAnnotated_FEMvsMALE.AD[abs(topAnnotated_FEMvsMALE.AD$adj.P.Val<0.05) &abs(topAnnotated_FEMvsMALE.AD$logFC>1),])


dge <- rbind(dge1,dge2)
dge<-dge[order(abs(dge$adj.P.Val)), ]
knitr::kable(head(dge[,1:3],5))
```

